臺灣臺北地方法院刑事判決　　　　　　　 96年度訴字第614號
公　訴　人　臺灣臺北地方法院檢察署檢察官
被　　　告　甲○○
指定辯護人　本院公設辯護人　乙○○
上列被告因殺人未遂案件，經檢察官提起公訴（96年度偵字第62
52號），本院判決如下：
    主  文
甲○○殺人未遂，處有期徒刑陸年陸月。
    事  實
一、甲○○於民國96年3月14日晚上，自行購買2瓶玉泉清酒，邀
    丙○○至臺北市○○區○○街250 號對面之堤防外喝酒。飲
    至當日19時30分許，一同返回甲○○工作之松河街214 號處
    所。甲○○擬向丙○○借錢，但為丙○○所拒絕。甲○○因
    而心生不滿，二人在其工作處所發生口角，甲○○擔心爭吵
    聲過大，引起別人側目，而不願在其工作場所內與丙○○繼
    續爭吵。乃與丙○○相偕於當日20時許返回河堤邊。但二人
    仍為了錢事不斷口角。因天氣微寒，甲○○戴著帽子走在前
    方，丙○○則跟隨在後，並為剛才之事不斷出言叫罵甲○○
    ，復先出拳毆打甲○○，但甲○○順利閃開而未被擊中。詎
    甲○○因不滿花錢買酒請丙○○喝，借不到錢又遭丙○○辱
    罵及毆打，而頓蒙殺人之犯意，先徒手與丙○○互相扭打，
    丙○○不敵，遭甲○○強壓到在地上後，甲○○發現地上有
    一把非其所有長約6、7公分之水果刀一支，即隨手予以撿拾
    ，並以該刀之尖銳端朝丙○○之胸、腹部等人體極為重要而
    脆弱之部位連刺多刀。致丙○○因而肝破裂內出血、右肺穿
    刺傷併血氣胸，及上半身受多處穿刺傷。適為在河堤散步之
    路人王浩元所發現，王浩元上前告知已經報警，甲○○即行
    離去。待甲○○離去後，王浩元走上前查看，發現丙○○之
    腹部仍插著水果刀，丙○○自行拔下刀子，王浩元立即打電
    話呼叫救護車，並向警方報案。另方面甲○○返家後先換下
    沾滿血跡之外套，戴著先前所戴之帽子攜該件甫脫下之沾血
    外套返回河堤邊，行經基隆河畔時，甲○○先將外套丟入基
    隆河內，再返回現場查看狀況，不意竟因帽子未更換，而為
    王浩元所認出。警方乃依王浩元之指認，要求甲○○脫下外
    套查看，發覺其內衣上仍留有血跡，而悉上情。丙○○經緊
    急送往臺北市立聯合醫院忠孝院區急救，並於當日進行手術
    後住進加護病房，因醫師施救得宜，於96年3月21日轉至普
    通病房，始倖免於死。
二、案經丙○○訴由臺北市政府警察局松山分局報告臺灣臺北地
    方法院檢察署檢察官偵查起訴。
    理  由
一、訊據被告甲○○固坦承持扣案之水果刀傷及告訴人丙○○等
    情不諱，惟矢口否認有何殺人之犯行，並辯稱: 沒有殺告訴
    人的意思，且刀子也不是伊帶去的，是與告訴人扭打跌倒後
    ，無意間在地上拿到的。又伊當時是因遭告訴人用手勒住脖
    子，為掙脫告訴人，始拾起該把水果刀劃傷告訴人，伊不是
    持水果刀刺向告訴人的身體。此外，伊患有器質性精神疾病
    ，復為身心障礙者，伊行為時有心神喪失或精神耗弱之情形
    云云。另辯護人為被告辯護稱: 被告應合於自首之要件云云
    。惟查:
  (一)告訴人丙○○於上開時、地，遭甲○○持扣案之水果刀，連
    刺其胸、腹等部位多刀，造成丙○○因而肝破裂內出血、右
    肺穿刺傷併血氣胸、上半身多處穿刺傷之結果一節，業據目
    擊證人王浩元於偵查中具結作證: 晚上7點多，看到2位中老
    年人在基隆河畔發生爭吵，一面爭吵，一面往我方向走來，
    當時被告走在前方，另外的人走在後方，後方的人（即告訴
    人）不斷罵被告，並有揮打的動作，被告有閃躲，感覺後方
    的人沒打到，之後聲音變小，約10分鐘因看不到他們2人，
    我認為不妙，便往他們方向前進，在距離約10公尺處，發現
    他們2人在花台上扭打，被告是壓在後方的人身上，且地上
    有血跡。我看到被告手舉起來，往被他壓的人身上放下。我
    上前規勸說警察來了，被告就離開了。躺在地上的人肚子上
    有一把刀，他自己拔起來後，請我叫救護車，之後他便往松
    河街方向走，後來坐在路邊緩緩躺下等語（參偵字第6252號
    卷第48頁），及證人即告訴人丙○○於偵查中具結作證: 我
    走路經過被告家，他約我去堤防邊，他跟我借15000元，我
    說我沒那麼多錢，他就拿刀殺我。被告說一定要給我死等語
    在案（參同上偵卷第59 -61頁，證人王浩元及丙○○雖未於
    本院審理時到庭作證，但其等於偵查中之證詞均經具結，且
    被告同意引用其偵查中之證詞為證據，依刑事訴訟法第159
    條之1第2項，其偵查中之證詞，得為證據，附此敘明。）。
    此外，並有臺北市政府消防局救護紀錄表、告訴人當天所穿
    著之衣服照片12張、臺北市立聯合醫院忠孝院區所出具之診
    斷證明書1紙在卷可稽（參同上卷第18、26-31、69頁）。
  (二)依上開臺北市立聯合醫院忠孝院區所出具之診斷證明書所載
    ，告訴人當時所受之傷害情形為: 肝破裂內出血、右肺【穿
    刺傷】併血氣胸、上半身多處【穿刺傷】。另依上開告訴人
    當天所穿著之衣服照片顯示，告訴人的衣服上的破損痕跡，
    其外觀上為短而小且呈弧形的破口，而非長形的缺口，較似
    以刀子之尖端處直接穿刺所造成。而與持刀揮劃衣物之長形
    切割性破損痕跡不同。參之告訴人所受之傷亦均屬穿刺性之
    外傷，而非切割性傷。因此，被告當時係持扣案之水果的尖
    銳端，以穿刺之方式刺向告訴人之胸、腹等部位，造成告訴
    人受有上開傷勢之事實，已可堪認定。至於被告雖辯稱: 不
    是用刺的，是用劃的云云。另告訴人於偵查中就此部分亦曾
    證稱: 是遭被告拿刀直接從胸口中間垂直劃下，不是用刺的
    云云。但查，被告於警詢及偵查中均自承: 向告訴人胸口刺
    了3或4 刀等語（參同上偵卷第8、34頁）。嗣送至本院為羈
    押訊問時亦供稱: 「我是向他的腹部刺去。」等語（參本院
    聲羈卷第10頁）。被告在本案甫發生之後，所為之供述均是
    以穿刺之方式刺向告訴人之胸、腹。並與告訴人所受之傷勢
    吻合。足認其於警、偵訊及本院羈押訊問初始所為之供詞，
    與事實相符。被告事後翻異前詞，以及證人丙○○於偵查中
    就此部分所為之證詞，與告訴人所受之傷害結果不符，均不
    足採信。
  (三)按殺人罪與傷害罪之區別，應視加害人有無殺意為斷，不能
    因與被害人並無仇怨，僅因言語衝突發生口角進而鬥毆，即
    認為無殺人之故意。又殺人犯意之有無，雖不以兇器之種類
    及傷痕之多少等，為絕對之認定標準，但加害人下手之部位
    、用力之程度，仍非不可藉為判斷有無殺意之心證依據。本
    件被告係在將告訴人強壓在地上時，持長約6、7公分之扣案
    水果刀刺向告訴人之胸、腹部多刀，已如前述。而人體之胸
    、腹部，其內有身體之重要器官，自屬身體之重要部位，稍
    有不慎，可能傷及心、肺、肝之重要器官導致死亡。但被告
    卻在已完全制壓告訴人於地上之情況下，猶持扣案之水果刀
    ，朝告訴人之胸、腹部連刺，並因而造成告訴人肝破裂內出
    血、右肺穿刺傷併血氣胸，足見其當時下手之重，用力之猛
    。參之證人丙○○於偵查中作證時亦表示，被告當時曾口呼
    : 「要給你死」，已如前述。足認被告持刀連刺告訴人之際
    ，確有殺人之犯意，至為顯然。
  (四)至於被告及辯護人雖另執上詞置辯，但查:
  (1)被告辯稱: 係遭告訴人掐住喉嚨很難受，所以才持刀揮向告
    訴人，伊只是想要擺脫告訴人云云。惟被告上開所辯，業為
    告訴人所堅詞否認。且果被告係遭告訴人掐住喉嚨，始拿出
    刀子揮劃告訴人，則為了讓告訴人放開手，其揮劃之位置，
    理應集中在告訴人的手方是。然查，告訴人所受之刀傷，卻
    是集中在上半身，其手部除左手小指頭有1公分及左上臂有2
    公分之刀傷外，雙手並無其他的傷勢，此有臺北市政府消防
    局救護紀錄表可參。是由告訴人所受之刀傷位置，益徵被告
    當時顯係完全針對告訴人之胸、腹而為穿刺攻擊，並非為擺
    脫告訴人之掐喉所為之掙扎。復且依證人王浩元之上開證詞
    ，其看到被告與告訴人扭打時，告訴人已遭被告壓倒在地上
    ，被告的身體亦壓在告訴人身上，是殊難想像告訴人如何能
    用手掐住被告喉嚨。另依證人王浩元所述，曾看到被告先舉
    手再往告訴人的身上放下，益見被告當時應是正持刀刺向告
    訴人無疑。是被告此部分之所辯，並無可採。
  (2)被告曾罹疑似器質性精神疾患，且為輕度身心障礙者，固業
    據其提出臺北市立聯合醫院松德院區所出具之診斷證明書及
    身心障礙手冊為證（均附於本院卷）。但查，被告係屬視障
    之身心障礙者，此與其精神狀況無關。另其所提出之上開診
    斷證明書距本件案發時間已逾近9 個月，被告於本件案發時
    有無該項情況，非無疑問。又查，本件被告持刀連續刺告訴
    人多刀後，在證人王浩元告知已通知警察後，始行離開現場
    。而其離開後，先返回住處更換外套，再回到基隆河畔，將
    外套丟進基隆河，之後重返告訴人倒地之處查看究竟時，不
    意因其未更換帽子，遭證人王浩元認出一節，亦據被告於警
    詢、偵查供述甚詳（參同上偵卷第8 頁、44頁），核與證人
    王浩元於偵查中所證述: 救護車及警察來後，我看見被告又
    出現在現場，有換過衣服，但帽子沒變，所以我就跟警察說
    兇手是他，起先被告沒有承認，後來我跟警察說叫他脫外套
    時，他才承認等語（參同上偵卷第45頁）相一致。因此，被
    告是在警方獲報前往處理，且在證人王浩元已向警方指認為
    行兇之人後，經警方開始進行調查及詢問時，始坦承犯行。
    足認被告係在警方已鎖定其為犯罪嫌疑人之後，始承認犯行
    ，自不該當於自首之要件。因此，辯護人主張其該當於自首
    ，委無可採。另其請求傳訊承辦員警林志鴻亦無必要。又從
    被告行兇後，猶知立刻離開現場返回住處更換衣物，並將行
    兇時所穿著之沾有血跡外套丟入基隆河，湮滅犯罪證據，再
    返回告訴人倒地處查看究竟，足認其行為當時極為冷靜，其
    精神上當無喪失或耗弱之情形，是被告及辯護人主張其有心
    神喪失或精神耗弱之情形，亦無可採。其請求送精神鑑定亦
    無必要。
  (五)至於公訴人雖主張: 被告持以行兇之扣案水果刀是被告返回
    工作場所時拿取，並將之預藏在身上後再回到河堤邊。但此
    為被告所堅詞否認，並辯稱: 是在河堤邊與被告扭打時無意
    間撿到的等語。經查，被告案發後對於扣案之水果刀來源，
    說法不一，故其所為之辯解是否真實，確非無疑。而證人即
    告訴人丙○○雖於偵查中曾證稱: 該刀應是被告回家後，帶
    至河堤邊的等語（參同上偵卷第59頁）。但告訴人並未實際
    目擊被告從家中取刀之過程，否則其於理應會詢問被告攜刀
    何用，並知所警惕。告訴人既非親眼目擊被告從家中取刀，
    是證人丙○○所為之此部分證詞，亦不足以認定該刀係被告
    返回工作場所時拿取，並預藏於身上之事實。此外，復無其
    他積極之證據足以證明本案扣案之水果刀係被告所有原置放
    於工作場所內，並於其返回河堤邊時，預藏於身上之物，尚
    難徒以被告於上開時、地持扣案之水果刀攻擊告訴人之單純
    持刀行為，據以推論該把扣案之水果刀確係被告從工作場所
    預藏於身上之物而攜至河堤邊。既無證據證明，基於罪疑有
    利於被告之原則，自應認該扣案之水果刀係被告臨時在河堤
    邊撿拾而得，附此敘明。
  (六)綜合上述，本件被告基於殺人之故意，持刀刺殺告訴之犯行
    ，事證明確，洵堪認定。
二、核被告所為，係犯刑法第271條第2 項、第1項之殺人未遂罪
    。被告已著手於殺人行為，而未生死亡之結果，尚屬於未遂
    ，應按既遂犯之刑減輕之。爰審酌被告僅因細故，即下手實
    施本件行為，犯後迄今亦未與告訴人達成和解，賠償告訴人
    所受之損害等一切情狀，量處如主文所示之刑。扣案之被告
    持以行兇之水果刀1 把，係被告在河堤邊偶然拾得，並無證
    據足以證明被告有將之據為己有之意; 另扣案之被告行兇時
    所穿著之內衣，雖為被告所有，但非屬供犯罪所用之物，均
    不另為沒收之諭知，附此敘明。
據上論斷，應依刑事訴訟法第299條第1項前段，刑法第271條第1
項、第2項、第25條第2項，判決如主文所示。
本案經檢察官陳焜昇到庭執行職務。
中　　華　　民　　國　　96　　年　　6 　　月　　14　　日
                    刑事第四庭  審判長法  官  劉慧芬
                                      法  官  黎惠萍
                                      法  官  李桂英
上正本證明與原本無異。
如不服本判決，應於判決送達後10日內，向本院提出上訴狀。
      　　　　　　　　　　　　　　　　書記官　黃鈴容
中　　華　　民　　國　　96　　年　　6 　　月　　14　　日
附錄本案論罪科刑法條全文:
刑法第271條第1項、第2項:
刑法第271條
（普通殺人罪）
殺人者，處死刑、無期徒刑或 10 年以上有期徒刑。
前項之未遂犯罰之。
預備犯第 1 項之罪者，處 2 年以下有期徒刑。
